【裁判字號】    94,選訴,22
【裁判日期】    950913
【裁判案由】    選罷法
【裁判全文】
臺灣板橋地方法院刑事判決              94年度選訴字第22號
公  訴  人  臺灣板橋地方法院檢察署檢察官
被      告  丁○○
選任辯護人  蕭仁杰律師
上列被告因選罷法案件，經檢察官提起公訴（94年度選偵字第
146 號），本院判決如下：
    主  文
丁○○無罪。
    理  由
一、公訴意旨略以：被告丁○○明知臺北縣溪南區獅子嘉庭聯誼
    會於民國94年11月9 日晚間6 時30分許，在臺北縣中和市○○路253 號新祥樓餐廳所舉辦之餐會（下稱系爭餐會），係
    為幫助當年度臺北縣縣長選舉參選人羅文嘉競選之造勢晚會
    ，竟為求羅文嘉得以順利當選，而基於免費招待餐飲之不正
    利益為候選人助選之犯意，於94年11月間某日，在臺北縣某
    處以新臺幣（下同）二千五百元之代價，向丙○○折價購買
    每張面額五百元之餐券十張，餐券上並載有「羅文嘉競選臺
    北縣長」、「年輕新縣長  臺灣新希望」等字樣。丁○○購
    買餐券後，竟未轉售他人，而以免費招待方式，邀請有投票
    權之甲○○、戊○○、己○○、乙○等人（均另經檢察官為
    職權不起訴處分）前往參加，而以此免費招待餐飲之不正利
    益誘使渠等到場參加該場餐會，聆聽羅文嘉等人宣揚其政見
    、理念，尋求渠等之支持，並進一步於94年12月3 日將選票
    投給羅文嘉。嗣甲○○、戊○○、己○○、乙○等人亦均依
    約參加該場造勢餐會，因認被告丁○○所為係涉犯公職人員
    選舉法第90條之1 第1 項之投票行賄罪嫌等語。
二、按犯罪事實應依證據認定之，無證據不得認定犯罪事實；又
    不能證明被告犯罪者，即應諭知無罪之判決，刑事訴訟法第
    154 條第2 項、第301 條第1 項分別定有明文。次按認定犯
    罪事實所憑之證據，雖不以直接證據為限，間接證據亦包括
    在內，然而無論直接證據或間接證據，其為訴訟上之證明，
    須於通常一般人均不致有所懷疑，而得確信其為真實之程度
    者，始得據為有罪之認定，倘其證明尚未達到此一程度，而
    有合理之懷疑存在時，即難遽採為不利被告之認定，最高法
    院88年度臺上字第954 號判決意旨可資參照。復按公職人員
    選舉罷免法第90條之1 第1 項之賄選罪係以對於有投票權之
    人，行求期約或交付賄賂或其他不正利益，而約其不行使投
    票權或為一定之行使為構成要件。亦即須視行為人主觀上是
    否具有行賄之犯意，而約使有投票權人為投票權一定之行使
    或不行使；客觀上行為人所行求期約或交付之賄賂或不正利
    益是否可認係約使投票權人為投票權之一定行使或不行使之
    對價；以及所行求、期約、交付之對象是否為有投票權人而
    定。上開對價關係，在於行賄者之一方，係認知其所行求、
    期約或交付之意思表示，乃為約使有投票權人為投票權一定
    之行使或不行使；在受賄者之一方，亦應認知行賄者對其所
    行求、期約或交付之意思表示，乃為約使其為投票權一定之
    行使或不行使。且對有投票權人交付之財物或不正利益，並
    不以金錢之多寡為絕對標準，而應綜合社會價值觀念、授受
    雙方之認知及其他客觀情事而為判斷，最高法院92年臺上字
    第893 號判例意旨復可參照。
三、本件公訴意旨認被告丁○○涉犯公職人員選舉法第90條之1
    第1 項投票行賄罪嫌，無非係以被告於調查局及偵查中之供
    述、證人甲○○、戊○○、己○○、乙○等人於調查局及偵
    查中之證述，餐券影本、餐會全程監控錄音光碟及簡略譯文
    各一份為其主要論據。訊據被告固坦承以二千五百元之價格
    折價認購上開餐會面額為五百元之餐券十張，並免費邀請證
    人甲○○、戊○○、己○○、乙○等人參加該次餐會等事實
    ，惟堅決否認有何投票行賄之犯行，辯稱：伊為國際獅子會
    300B2 區光明獅子會會長，此次聯誼會應為溪南區嘉庭聯誼
    會，為何餐會變成選舉造勢餐會，伊亦不知情，因獅子會此
    種類型之聯誼會甚多，故伊當初係基於禮貌而以參加聯誼會
    之認知認購餐券，且因此種聯誼會場面不大，通常係由擔任
    會長者邀請參加師兄師姐，比較大的場面方由會內的經費支
    出，伊純粹係去用餐，並未請求甲○○等人投票支持羅文嘉
    ，亦無行賄之意思等語。
四、經查：
  (一)證人甲○○、戊○○、己○○、乙○等人於調查局所為之證
    述均係被告以外之人於審判外之陳述，依刑事訴訟法第159
    條第1 項之規定，均不得作為證據。
  (二)臺北縣溪南區獅子嘉庭聯誼會於上開時、地舉行成立大會，
    被告以二千五百元之價格折價認購系爭餐會面額五百元之餐
    券十張，除攜同其妻赴宴外，並免費邀請證人甲○○、戊○○、己○○、乙○等人參加系爭餐會等情，業據被告坦承不
    諱，核與證人甲○○、戊○○、乙○、丙○○、林振祥、游
    美娟、陳水源、張錫圭等人於偵查中所為之證述、及證人己○○於偵查、本院審理中所為之證述相符，並有嘉庭聯誼會
    章程、會議流程、財務收支報表、座位表、餐費收入明細、
    送貨單、收據及餐券影本各一份附卷可稽
  (三)系爭餐會之名稱雖為臺北縣溪南區獅子嘉庭聯誼會成立大會
    ，但由卷附餐券上印有「羅文嘉競選臺北縣長」、「年輕新
    縣長  臺灣新希望」等字樣及羅文嘉之照片，暨卷附成立大
    會流程中除由臺北縣長參選人羅文嘉頒發聘書予嘉庭聯誼會
    總會長陳正德、秘書長陳水源等幹部係與嘉庭聯誼會成立事
    務相關外，其餘多為羅文嘉、立法委員趙永清、臺北縣縣議
    員參選人林秀惠等人致詞演講、唱歌，且均請求與會者支持
    羅文嘉，甚至總會長陳正德致詞時、司儀游美娟串場時，亦
    要求與會者支持羅文嘉，現場並多次高喊「羅文嘉～當選～
    」等情，顯見系爭餐會之性質應為羅文嘉之選舉造勢餐會，
    應無疑義。再由卷附被告所使用0000000000號行動電話與案
    外人黃發達所使用0000000000號行動電話於94年11月1 日下
    午3 時4 分47秒討論系爭餐會認購餐券事宜之通訊監察譯文
    中（參見94年度選他字第426 號偵查卷第58頁），被告提及
    ：「有啦，他現在說要辦九十桌，他現在要造勢，羅文嘉，
    算說我們獅子會後援會的就對啦。」等語觀之，被告顯然亦
    明知系爭餐會主要是為羅文嘉造勢之餐會，至為灼然。
  (四)惟按國內各政黨或公職候選人於選前舉辦造勢餐會之情形所
    在多有，若未涉及餽贈賄賂、免費招待餐飲或其他不正利益
    ，亦為法所不禁。而為求參與者眾以壯大造勢餐會之聲勢，
    必定透過各種管道請求支持民眾參加，若有發行餐券時，亦
    會請求支持者加以認購，而支持者或因本身之政治理念、或
    因人情壓力、或因派系共生之利益關係等不一而足之原因而
    加以認購餐券，且因本身之身分地位，常有認購達十張、二
    十張或數十張餐券之情形，在此情形下，若未能順利轉售出
    去，一方面因餐券之用途僅限於該次餐會時使用，逾期未到
    場則失其效用，形成浪費，一方面所認購之席位空蕩蕩，亦
    有礙造勢餐會之聲勢，在此情形下，則一次認購多張之贊助
    者，往往將多餘餐券分送其親朋好友，鼓勵渠等到場飲宴，
    並藉由多人到場捧場而替其所支持之候選人拉抬人氣造勢，
    實屬人情之常。且既為選舉造勢餐會，候選人亦勢必會發表
    演講表明感謝或藉機尋求支持，自不能僅因認購餐券者將該
    餐券免費贈與其他人赴宴，即認其有賄選之意思，更不能將
    候選人藉由免費招待餐宴以行賄選民之行為（俗稱流水席）
    ，與單純認購餐券之支持者，因認購餐券數量過多而免費招
    待親友之行為等同視之，仍應視其有無藉此賄選之故意，有
    無約使受招待者為投票權一定之行使，及其贈送餐券之免費
    提供餐飲行為與受招待者之投票行為間有無對價關係之存在
    而具體認定之。
  (五)本件被告原認購餐券之數目為三十張，後轉售二十張予證人
    詹孟卿乙節，業為被告於偵查中供承甚明，核與證人詹孟卿
    於偵查中所為之證述相符，則所剩餘之十張餐券被告既無法
    於餐會前順利轉售出去，若不免費招待親友前往，勢必白白
    浪費，則在此情形下，被告是否基於賄選之故意而免費邀請
    證人甲○○等人前往赴宴，並非無疑。而證人甲○○、戊○○、己○○、乙○等人於偵查中均未提及被告於餐會過程中
    有向渠等拉票請託支持羅文嘉之行為，且均證稱赴宴時以為
    僅係獅子會之聯誼會或餐會等語（參見上開選他字第426 號
    偵查卷第71、72、76、77、84、122 頁），證人己○○於本
    院審理中更明確證稱被告先前邀其赴宴時，及餐會中均未要
    求投票支持羅文嘉（參見本院95年8 月23日審判筆錄第4 、
    7 頁），顯見被告免費招待證人甲○○等人赴宴，並未要求
    渠等投票支持羅文嘉甚明，顯難逕認被告有藉由免費招待餐
    飲作為約使證人甲○○等人投票支持羅文嘉之意思。
五、綜上所述，本件並不能排除被告僅因餐券未能轉售完畢，遂
    基於前開避免浪費及營造聲勢之目的而邀請證人甲○○等友
    人免費赴宴之可能，亦無足夠之積極證據證明被告有藉此約
    使證人甲○○等人投票支持羅文嘉之行賄意思，或將免費招
    待餐飲作為行賄之對價，尚難認其所為構成公職人員選舉罷
    免法第90條之1 第1 項之投票行賄罪。此外，復查無其他積
    極證據足資證明被告確有公訴意旨所指之投票行賄等犯行，
    揆諸前揭法條及判決意旨，既不能證明被告犯罪，自應諭知
    無罪之判決。
據上論斷，應依刑事訴訟法第301 條第1 項，判決如主文。
本案經檢察官吳宗光到庭執行職務。
中    華    民    國    95    年    9     月    13    日
                  刑事第十七庭審判長法  官 李幼妃
                                    法  官 鄭燕璘
                                    法  官 張紹省
上列正本證明與原本無異。
如不服本判決，應於判決送達後十日內向本院提出上訴狀（應附
繕本），上訴於臺灣高等法院。
                                    書記官 周雅玲
中    華    民    國    95    年    9     月    18    日


司法院資訊處製作；財團法人民間司法改革基金會備份。
